【裁判字號】    95,簡上,109
【裁判日期】    970930
【裁判案由】    侵權行為損害賠償
【裁判全文】
臺灣板橋地方法院民事判決             95年度簡上字第109號
上  訴  人
即被上訴人  丙○○
訴訟代理人  甲○○
被上訴人
即上訴人    吉晟建材有限公司
法定代理人
兼被上訴人  乙○○
共      同
訴訟代理人  龔維智律師
上列當事人間請求侵權行為損害賠償事件，上訴人對於中華民國
95年3 月14日臺灣板橋地方法院板橋簡易庭94年板簡字第1415號
第一審判決提起上訴，經本院於97年9月10日言詞辯論終結，判
決如下：
    主  文
原判決關於命上訴人吉晟建材有限公司給付及該部分假執行宣告
暨訴訟費用之裁判均廢棄。
上開廢棄部分，被上訴人丙○○在第一審簡易之訴及假執行之聲
請駁回。
上訴人丙○○之上訴駁回。
第一、二審訴訟費用由上訴人丙○○負擔。
    事實及理由
一、上訴人即被上訴人丙○○起訴主張：緣預鑄勾縫、連續無縫
    接合「建材」及其「製造方法」（下稱系爭專利）係上訴人
    丙○○之配偶甲○○所發明，上訴人丙○○為專利權人，領
    有中華民國發明第一七○六一一號專利證書。其主要內容為
    ：依材料接合需要，經設計而能調整邊框「曲線」之軟性材
    料做為底材；及以彈性材料成型於底材上之預鑄勾縫圖案；
    和舖灑其上之顆粒狀材料，所共同組成為其特徵者。其中「
    曲線邊框」設計之軟性底材係依材料顆粒規格大小、勾縫圖
    案接合需而要能調整「底材邊框曲線」，俾使建材接合時，
    其接合處錯開隱藏，達到連續無縫接合之效果，為其特徵者
    。詎被上訴人即上訴人吉晟建材有限公司（下稱吉晟公司）
    未經丙○○授權，擅自製造並出售侵害上訴人丙○○系爭專
    利之產品，經上訴人丙○○於94年1月14日以律師函通知被
    上訴人吉晟公司停止侵害行為，詎被上訴人吉晟公司仍於94
    年3月23日擅自製造並出售侵害系爭專利之邊框曲線軟性材
    料底材之預鑄勾縫、連續無縫接合建材予第三人居家病媒防
    治有限公司，獲利新臺幣（下同）1,386元，上訴人丙○○
    依民法第184條第1項前段、專利法第84條第1項、第85條第1
    項第1款及第2項、第3項及公司法第23條規定，自得請求被
    上訴人吉晟公司及其負責人即被上訴人乙○○負連帶賠償責
    任，以被上訴人吉晟公司94年3月23日銷售該建材之全部收
    入1, 386元為基準，及請求賠償業務上信譽之減損10萬元，
    並請求審酌被上訴人吉晟公司明知該項產品侵害上訴人丙○
    ○之系爭專利，卻未經上訴人丙○○授權逕行生產，故意侵
    害上訴人丙○○之系爭專利，予以酌定損害額三倍之賠償，
    宣告假執行。原審判決被上訴人吉晟公司應給付上訴人丙○
    ○4,158元及自94年5月27日起至清償日止，按年息百分之5
    計算之利息，而駁回上訴人丙○○其餘之訴及假執行之聲請
    。上訴人丙○○與被上訴人吉晟公司分別就其敗訴部分聲明
    不服，上訴人丙○○上訴聲明：(一)原判決不利上訴人丙○○
    部分廢棄。(二)上開廢棄部分，被上訴人吉晟公司應再給付上
    訴人丙○○30萬元及自94年5月27日起至清償日止，按年息
    百分之5計算之利息。(三)被上訴人乙○○應與被上訴人吉晟
    公司連帶給付上訴人丙○○30萬4,158元及自94年5月27日起
    至清償日止，按年息百分之5計算之利息。就被上訴人吉晟
    公司之上訴部分則答辯聲明：上訴駁回。
二、被上訴人即上訴人吉晟公司及被上訴人乙○○則以：上訴人
    丙○○之系爭專利申請日期為90年2月6日，於91年6月17日
    經核准取得專利，則系爭專利有無被侵害情形，其專利範圍
    之解釋及界定，自應以核准審定時所適用之90年10月24日修
    正施行之專利法及83年施行之專利法施行細則相關規定為斷
    。系爭專利範圍共計5項，其中第1項為主請求項，第2、3、
    4 、5項均為附屬項，依智慧財產局所制定「專利侵害鑑定
    基準」（現修正為專利侵害鑑定要點），關於鑑定侵害判斷
    之流程，依序為明確申請專利範圍之內容、解析申請專利範
    圍之構成、解析待鑑定樣品之構成及適用全要件、均等論及
    禁反言原則。且專利範圍之界定應以獨立項為基本，任何型
    態之附屬項於解釋時，必須包括所依附請求項之所有技術特
    徵，不能藉此拋棄獨立項之主張。故吉晟公司之石頭網材產
    品是否侵害系爭專利，應從系爭專利之獨立項部分為判斷，
    而非從附屬項為認定。上訴人丙○○所提之財團法人中華營
    建基金會鑑定報告，僅就系爭專利範圍第2項為鑑定，明顯
    不符專利範圍之界定應以獨立項為判斷根本之原則，且未逐
    一適用全要件原則，違反實務上所採專利侵害鑑定基準之判
    斷標準，其鑑定意見實不足採。本件依被上訴人吉晟公司委
    託中國機械工程學會於95年4月26日出具之石頭網材專利侵
    害鑑定報告，認定被上訴人吉晟公司送請鑑定之石頭網材產
    品不同於系爭專利之專利範圍，不構成侵害，原審認定被上
    訴人吉晟公司之石頭網材產品侵害系爭專利，顯有未洽。退
    步言之，倘被上訴人吉晟公司該項產品果真侵害系爭專利，
    然上訴人丙○○請求被上訴人吉晟公司及乙○○賠償信譽損
    失30萬元，並未就其受有業務上信譽損害之事實舉證以實其
    說，上訴人丙○○之上訴，顯無理由等語，資為抗辯。並上
    訴聲明：原判決不利被上訴人吉晟公司之部分廢棄。上開廢
    棄部分，上訴人丙○○於原審之訴駁回。就上訴人丙○○之
    上訴部分則答辯聲明：上訴駁回。
三、得心證之理由：
（一）上訴人丙○○主張被上訴人吉晟公司生產之石頭網材侵害
      其所有系爭專利權之事實，固據提出專利證書及財團法人
      中華營建基金會鑑定報告各1件為證。然查系爭專利之申
      請專利範圍，依專利申請書所載為：「1.一種預鑄勾縫連
      續無縫接合建材，其主要係包括：依材料接合需要，經設
      計而能調整邊框曲線之軟性材料做為底材；及以彈性材料
      成型於底材上之預鑄勾縫圖案；和舖灑其上之顆粒狀材料
      ，所共同組成為其特徵者。2.依申請專利範圍第1項所述
      之一種預鑄勾縫連續無縫接合建材，其中曲線邊框設計之
      軟性底材係依材料顆粒規格大小、勾縫圖案接合需要而能
      調整底材邊框曲線，俾使建材接合時，其接合處錯開隱藏
      ，達到連續無縫接合之效果，為其特徵者。3.依申請專利
      範圍第1項所述.....。4.依申請專利範圍第1項所述.....
      5.依申請專利範圍第1項所述.......。」有上訴人丙○○
      提出之中華民國專利公報影本附於原審卷內可憑。依93年
      4月7日修正通過之專利法施行細則第18條第1項至第5項規
      定：「發明或新型之申請專利範圍，得以一項以上之獨立
      項表示；其項數應配合發明或創作之內容；必要時，得有
      一項以上之附屬項。獨立項、附屬項，應以其依附關係，
      依序以阿拉伯數字編號排列。獨立項應敘明申請專利之標
      的及其實施之必要技術特徵。附屬項應敘明所依附之項號
      及申請標的，並敘明所依附請求項外之技術特徵；於解釋
      附屬項時，應包含所依附請求項之所有技術特徵。依附於
      二項以上之附屬項為多項附屬項，應以選擇式為之。附屬
      項僅得依附在前之獨立項或附屬項。但多項附屬項間不得
      直接或間接依附。」可知系爭專利範圍共計5項，其中第1
      項為主請求項，第2、3、4、5項均為附屬項，於解釋附屬
      項時，應包含所依附請求項之所有技術特徵。惟上訴人丙
      ○○提出之上開中華營建基金會鑑定報告於適用「全要件
      原則」判斷待鑑定對象是否符合系爭專利之「文義讀取」
      時，僅就系爭專利申請專利範圍第2項之構成要件進行比
      對，並未就所依附之主請求項即第1項之技術特徵進行比
      對，即認為全要件比對全部相同，復認為無適用逆均等論
      、禁反言原則及先前技術阻卻，而作出鑑定結論認為待鑑
      定對象落入系爭專利權範圍第二項云云，有鑑定報告第1
      頁及第12頁至14頁之記載可憑。該鑑定報告明顯違反專利
      範圍之界定應以獨立項為基本，且任何型態之附屬項於解
      釋時，必須包括所依附請求項之所有技術特徵，不能藉此
      拋棄獨立項之原則。故上訴人丙○○提出之上開中華營建
      基金會之鑑定報告，顯不足為被上訴人吉晟公司生產之石
      頭網材有侵害系爭專利權之證明。
（二）且查經被上訴人將其生產之石頭網材產品送請中國機械工
      程學會鑑定是否侵害系爭專利，經該會依據全要件原則比
      對結果，認為待鑑定物之軟質底材及圓滑石粒雖然文義上
      對應符合系爭專利軟性底材及顆粒狀材料等二特徵，但卻
      缺少系爭專利作預鑄勾縫圖案用之彈性材料（特徵2），
      以全要件原則而言，待鑑定物仍未完全符合系爭專利之專
      利範圍（獨立項）內之文義限制，即不構成文義讀取，而
      附屬項第2至5項在此之下，依據專利法施行細則第18條第
      3項之規定，不可單獨主張。再進行均等論之分析，雖然
      待鑑定物之底網周邊具有波浪形剪裁，可連續無縫接合施
      工，而相同於系爭專利之功能及效果，但是缺少類似之彈
      性材料，因此無法如同系爭專利作出勾縫，此種情事是屬
      於因為減少必要特徵而致功效降低之習常調整作法，因此
      不能將此情事視為均等於系爭專利，故鑑定結論認為被上
      訴人吉晟公司之石頭網材產品，不構成侵害系爭專利等情
      ，有被上訴人提出之中國機械工程學會之鑑定報告附卷可
      參。且上訴人丙○○於本院準備程序審理時，對於被上訴
      人吉晟公司之石頭網材產品缺少如系爭專利第1項特徵2之
      軟性材料之事實亦自認不爭執（參見本院卷159頁筆錄）
      。故被上訴人辯稱並未侵害上訴人丙○○之系爭專利等語
      ，尚屬可採。
四、綜上所述，被上訴人即上訴人吉晟公司抗辯其所生產之石頭
    網材產品未侵害上訴人丙○○之系爭專利，應屬可信。上訴
    人丙○○主張被上訴人吉晟公司侵害其所有系爭專利云云，
    為不可採。從而，上訴人丙○○依民法第184條第1項前段、
    專利法第84條第1項、第85條第1項第1款及第2項、第3項及
    公司法第23條規定，請求被上訴人吉晟公司及其負責人即被
    上訴人乙○○連帶賠償30萬4,158元及自起訴狀繕本送達之
    翌日起至清償日止，按年息百分之5計算之利息，為無理由
    ，不應准許，其假執行之聲請亦失所附麗，應併予駁回。原
    審判命被上訴人吉晟公司給付4,158元及利息，並為假執行
    之宣告，自有未洽。被上訴人吉晟公司上訴意旨指摘原判決
    此部分不當，求予廢棄改判，為有理由，自應由本院予以廢
    棄改判，如主文第2項所示。至於原審就其餘部分為上訴人
    丙○○敗訴之判決，並駁回其假執行之聲請，並無不合，上
    訴人丙○○上訴意旨指摘原判決不當，求予廢棄改判，為無
    理由，應予駁回。
五、據上論結，本件上訴人即被上訴人丙○○之上訴為無理由，
    被上訴人即上訴人吉晟公司之上訴為有理由，依民事訴訟法
    第436條之1第3項、第450條、第449條第1項、第78條，判決
    如主文。
中    華    民    國    97    年    9    月    30    日
                  民事第三庭    審判長法  官  朱耀平
                                      法  官  邱育佩
                                      法  官  許月珍
以上正本證明與原本無異
本判決不得上訴。
中    華    民    國    97    年    10    月     3    日
                                      書記官  劉昌明


司法院資訊處製作；財團法人民間司法改革基金會備份。
